臺灣高等法院刑事判決　　　　　　　　　　　　　　九十三年度上訴字第五六六號
　　上　訴　人
　　即　被　告　甲○○
　　指定辯護人　本院公設辯護人乙○○
右上訴人因強盜等案件，不服臺灣桃園地方法院九十二年度訴字第一一九四號，中華
民國九十二年九月十九日第一審判決（起訴案號：臺灣桃園地方法院檢察署九十二年
度偵字第二一一０號），提起上訴，本院判決如左：
    主  文
原判決撤銷。
甲○○共同以非法方法剝奪他人行動自由，累犯，處有期徒刑柒月；又意圖為自己不
法之所有，以強暴至使不能抗拒，而取他人之物，累犯，處有期徒刑陸年。應執行有
期徒刑陸年貳月。
    事  實
一、甲○○前於民國八十六年間，因竊盜罪及非法吸用化學合成麻醉藥品罪，經原審
    法院分別判處有期徒刑一年二月、七月確定，並定應執行刑有期徒刑一年七月；
    再於八十七年間因違反藥事法案件，經原審法院判處有期徒刑六月確定，二案接
    續執行，於八十八年十月四日執行完畢。又因違反毒品危害防制條例及賭博案件
    ，經原審法院分別判處有期徒刑四月確定，並先後於九十年十月十七日、九十年
    十一月十六日執行完畢。
二、甲○○仍不知悔改，復因認丙○積欠其父吳昌誠債務，即持丙○於八十二年間開
    立交付吳昌誠之本票及空白本票一本，並與唐順德（業經原審以妨害自由罪判處
    有期徒刑三月確定）共同基於妨害自由之犯意聯絡，欲強押丙○清償債務。二人
    即於九十二年一月十五日上午九時許，由甲○○駕駛九Ｐ—九四三０號自小客車
    搭載唐順德，共同前往桃園縣平鎮市○○路二號丙○任職之平鎮國中，並於平鎮
    國中警衛室等候丙○。當日上午九時下課期間，丙○前來警衛室，甲○○、唐順
    德即進入警衛室要丙○解決債務，三人於平鎮國中大門口討論，甲○○、丙○因
    欠款數額發生爭執，甲○○即單獨出於傷害犯意，出手掌摑丙○臉頰，致丙○受
    有左臉頰鈍傷、瘀青一處（三公分Ｘ一公分）之傷害。嗣三人經警衛劉清平協調
    進入警衛室洽談，甲○○、丙○再度發生爭執，甲○○並強拉丙○頭髮。此時劉
    清平及平鎮國中職員朱普文出面制止未果，甲○○旋將丙○押入九Ｐ—九四三０
    號自小客車內，並由唐順德駕駛該車將丙○強押至不詳之偏僻地點，由甲○○自
    行持木棍接續毆打丙○，致丙○受有左側頭頂部挫擦傷血腫（五公分Ｘ三公分）
    ；前胸及右肩腫脹壓痛等傷害，同時脅迫稱：若不還錢，要將你作掉，錢也不要
    了等語，丙○因而心生恐懼，同意清償甲○○所稱數額之款項，甲○○、唐順德
    遂於同日上午十一時，將丙○押返平鎮國中，責由丙○出面找校長借錢未果，唐
    順德即獨自離去。甲○○復將丙○押往桃園縣平鎮市○○街一四五巷一號三樓丙
    ○住處，強迫丙○於攜帶之空白本票上簽立面額四萬元本票一張，及面額三萬元
    之本票十九張，並交付甲○○持有。嗣於同日十四時許，甲○○通知唐順德及楊
    康前來丙○住處，唐順德即搭乘計程車抵達；楊康則駕駛自小客車前來丙○住處
    ，甲○○當場要楊康代為處理丙○之債務，因楊康表示無力清償，甲○○即持丙
    ○住處取得之玉質戒指一只，再強押丙○坐上楊康所駕駛之自小客車（甲○○、
    丙○、楊康同車）；唐順德則駕駛甲○○所有之九Ｐ—九四三０號自小客車，一
    同前往桃園縣平鎮市永輝珠寶行變賣該戒指未果。甲○○、唐順德復駕車強押丙
    ○至其他銀樓變賣，其間丙○乘單獨與楊康同車時，告知楊康遭甲○○、唐順德
    強押索債之事，楊康乃駕車前往桃園縣政府警察局平鎮分局北勢派出所報案，經
    警於同日二十一時三十分許，在桃園縣平鎮市○○街二二八號前逮捕甲○○，並
    扣得丙○於八十二年二月一日開立交付吳昌誠面額三萬二千元本票一紙、丙○簽
    發交付甲○○面額三萬元本票一紙及甲○○所有之本票存根聯一本（內有三張空
    白本票）。
三、甲○○另於九十二年二月十一日二十時三十分許，在桃園縣境內國道一號公路新
    屋交流道下「尊龍客運」站牌前，見丁○○駕駛ＬＥ—七四三八號自用小客車停
    放路旁，竟意圖為自己不法之所有，趁丁○○下車提拿行李不備之際，先進入車
    內後座躲藏。丁○○上車後，未能察覺，即駕車沿國道一號公路北向行駛。嗣於
    行駛至新屋與內壢間路段時，甲○○突然自後座現身，並於丁○○背後以行動電
    話假冒槍枝頂住丁○○背部，喝令交出財物，至丁○○不能抗拒，任由甲○○強
    取現金四千餘元、鑽戒、鑽錶、藍寶石戒指、金戒指及行動電話一支等財物。迨
    車行駛至中壢市○○路之啟英工商旁，甲○○復要丁○○在路旁停車，並持續搜
    刮丁○○皮包內之財物時，丁○○即趁機打開車門下車呼救，甲○○見狀，始下
    車逃離現場。經警獲報前來，在車內採得指紋一枚，送請內政部警政署刑事警察
    局比對結果，與甲○○右環指之檔存指紋相符，始查悉上情。
四、案經丙○、丁○○各訴由桃園縣政府警察局平鎮分局、中壢分局報請台灣桃園地
    方法院檢察署檢察官偵查起訴。
    理  由
壹、事實欄二部分
一、訊據被告即上訴人甲○○經本院傳喚未到，惟於原審坦承因認告訴人丙○積欠父
    親吳昌誠債務未還，而於案發當日持丙○簽發之本票，駕駛九Ｐ—九四三０號自
    小客車搭載唐順德共同前往丙○任職之平鎮國中催討債務，後將丙○載至丙○住
    處等地，由丙○開立本票清償；及持丙○住處內之戒指前往銀樓變賣未果等情，
    然矢口否認有妨害自由、傷害及強迫丙○行無義務之事等犯行，辯稱：未強押丙
    ○上車，並係丙○同意本票清償債務等語。
二、惟查：被告於九十二年一月十五日上午九時許，駕駛自小客車夥同唐順德前往平
    鎮國中，向丙○催討債務，丙○因與被告爭執，即遭被告出手傷害，並遭被告強
    押至車內，再押往不詳地點後，遭被告持木棍接續毆打成傷，並於返回平鎮國中
    向校長借錢未果後，再遭被告強迫簽立四萬元本票一張及三萬元本票十九張，被
    告另要丙○之弟楊康代為清償債務，同時持丙○住處之玉飾攜往銀樓變賣抵債等
    情，業據丙○於警詢、偵查、原審及本院審理中指訴綦詳，共犯唐順德於原審亦
    坦承與被告共同強押丙○索債無訛（見原審卷第一二九頁）。證人即平鎮國中警
    衛劉清平於偵查中證稱：案發時我看到被告二人在警衛室內與丙○拉扯，之後三
    人至學校大門口旁，不知何事爭吵起來，後我見他們拉扯起來，為保護丙○安全
    ，我請他們有事到警衛室談，他們雙方談債務問題，丙○表示應欠不到二十萬元
    ，被告很生氣，表示應有一百多萬，後來就爭吵起來。後來丙○說要到附近工廠
    找她先生出來處理，三人離開至室外又爭吵拉扯起來，甲○○拉丙○頭髮，我和
    另一職員朱普文見到後，趕緊前去制止，唐順德從頭到尾只在旁觀看等語（見偵
    查卷第八十頁背面至第八一頁背面）。證人即平鎮國中職員朱普文於偵查中證稱
    ：我聽到丙○出事，就到警衛室保護她，甲○○推我二下，並問我是否要替丙○
    還錢，我看見丙○臉頰似有打過的痕跡。後來我請教師會長前來處理時，看到丙
    ○被甲○○二人拖走，我確定是強行拖走等語（見偵查卷第八一頁背面至第八二
    頁）。證人即告訴人之弟楊康亦於警詢、偵查、原審證稱：案發當時有一名男子
    打電話給我說他是向我姊姊要債的，問我要不要幫忙處理，我趕到我姊姊住處後
    ，看到玉飾已經被拿出來置於桌上，且我姊姊正在簽本票，共二十張，我看到我
    姊姊的臉部受傷、頭部有流血。對方有要求我幫我姊姊還錢，我說我沒錢，對方
    才拿這些玉飾品要我姊姊拿去銀樓換取現金，後來到了銀樓，老闆不敢收，出來
    後甲○○又說要到另一家，我們分乘二台車，趁機就到中壢分局報案等語（見偵
    查卷第二四頁背面至第二五頁背面、偵查卷第六一頁背面至第六二頁、原審卷第
    六四頁），復有丙○受傷之診斷證明書、丙○簽立交付吳昌誠與被告甲○○之本
    票各一紙及被告所有內含三張空白本票之存根一本在卷可稽。按證人劉清平、朱
    普文與被告素不相識，復無怨隙，自無誣指被告之必要，二人所稱「甲○○拉丙
    ○頭髮」、「丙○被甲○○二人強行拖走」，應屬可信。而丙○於案發當日正在
    校上課，竟遭被告強行載往他處，並接續毆打成傷，顯見丙○指訴遭被告強押、
    傷害等暴力行為，脅迫簽立本票，確與事實相符。被告辯稱係丙○同意簽立本票
    清償債務，委無可採。事證明確，被告此部分犯行堪以認定。
三、雖本件被告係持丙○簽發交付吳昌誠之面額三萬二千元本票（見偵查卷第三二頁
    ）向告訴人索債，卻強迫丙○簽發面額四萬元本票一張，及面額三萬元本票十九
    張，合計金額六十一萬元。惟丙○於本院審理時陳稱：十幾年前被告父親吳昌誠
    是六合彩組頭，我介紹朋友鍾素琴向被告父親簽六合彩，我朋友因而欠被告父親
    錢，後來我朋友沒還，被告父親以人是我介紹為由，要我代還，我每月代還一萬
    九千元，還了十幾次才還清，被告父親沒將本票還我，但鍾素琴到底欠吳昌誠多
    少錢，我不知道等語。丙○就應代為清償吳昌誠之債務金額多寡，並無法確定。
    而被告於警詢供稱：楊女欠我父親約二十萬元左右（見偵查卷第七頁背面）；及
    至原審又稱：她欠我家八、九十萬元跑不掉；證人即平鎮國中警衛劉清平於偵查
    中亦證稱：．．他們雙方談債務問題，丙○表示應欠不到二十萬元，被告很生氣
    ，表示應有一百多萬，後來就爭吵起來等語。則丙○積欠吳昌誠之債務金額，被
    告與丙○既互有爭執，且被告強迫丙○簽發本票之金額亦在被告主觀應清償（即
    八、九十萬元或一百多萬）之範圍內，尚不得認被告有出於不法所有之意圖，自
    不得論以恐嚇取財或強盜罪。
貳、事實欄三部分
    被告於九十二年二月十一日二十時三十分許，在桃園縣境內國道一號公路新屋交
    流道下「尊龍客運」站牌前，見丁○○駕駛ＬＥ—七四三八號自用小客車停放路
    旁，即趁告訴人丁○○下車提拿行李不備之際，進入車內後座躲藏。迨丁○○上
    車行駛至新屋與內壢間路段時，即以行動電話假冒武器頂住丁○○背部，至丁○
    ○不能抗拒，任由被告強取現金四千餘元、鑽戒、鑽錶、藍寶石戒指、金戒指及
    行動電話一支等財物，業據被告於警詢、原審坦承不諱，核與丁○○指訴情節相
    符，且於丁○○車內採得指紋一枚，經送內政部警政署刑事警察局比對結果，與
    被告右環指之檔存指紋相符，有內政部警政署刑事警察局鑑驗書在卷可稽。雖被
    告於原審矢口否認有強盜犯行，辯稱：僅係恐嚇取財而已。惟刑法第三百四十六
    條第一項恐嚇取財罪與強盜罪之區別，係以對於被害人施用強暴脅迫等非法方法
    所加之威嚇程度為標準，倘程度足以抑壓被害人之意思自由達於不能抗拒之程度
    ，而取他人之物或使其交付者，即屬強盜（最高法院八十七年度台上字第三七○
    五號判決參照）。本件被告雖以手機假冒武器自後頂住丁○○背部，然一般人於
    此情形下極易誤認係遭槍枝或其他利器抵住，而無法反抗；且當時丁○○係獨自
    一人駕車，並行駛於高速公路上，於遭被告自後持武器抵住背部，客觀上亦已達
    於不能抗拒之程度。被告所為，自應構成強盜罪。被告辯稱：僅係恐嚇取財而已
    ，委無可採。事證明確，被告強盜犯行亦堪以認定。
參、核被告所為，事實欄二部分，係犯刑法第二百七十七條第一項之傷害罪及第三百
    零二條第一項之以非法方法剝奪他人行動自由罪；事實欄三部分，係犯同法第三
    百二十八條第一項之強盜罪。按刑法第三百零二條之妨害自由罪，原包括私行拘
    禁及以其他非法方法剝奪人之行動自由而言，所謂非法方法，當包括強暴、脅迫
    等情事在內。本件被告與唐順德共同剝奪丙○行動自由期間，被告復以恐嚇手段
    使丙○行無義務之事，自屬妨害丙○行動自由之方法，應僅成立刑法第三百零二
    條第一項之妨害自由罪，不另論以同法第三百零四條第一項之強制罪、第三百零
    五條之恐嚇危害安全罪。公訴人認被告另犯有刑法第三百零四條第一項之強制罪
    ，尚有未洽。又刑法第三百零二條第一項之妨害自由罪，本以強暴、脅迫為構成
    要件，倘因而致普通傷害，乃強暴、脅迫當然之結果，惟若另有傷害故意，則應
    構成刑法第二百七十七條第一項之傷害罪（最高法院三十年上字第三七○一號判
    例意旨參照）。查本件被告係與丙○爭執債務金額，及強迫丙○簽發本票，而以
    徒手、木棍毆打丙○成傷，自係基於傷害故意所為，並非於強押丙○過程中致生
    傷害結果，自應另論以傷害罪。而被告先後二次傷害丙○行為，均係於強押丙○
    清償債務期間為之，自屬接續犯。惟被告傷害犯行，係為使丙○承認債務金額及
    簽發本票，自與強押丙○解決債務所為之妨害自由犯行間，有方法、結果之牽連
    犯關係，應從一重以妨害自由罪論處。被告所犯妨害自由罪及強盜罪間，犯意各
    別，罪名不同，應分論併罰。被告與唐順德就妨害自由犯行部分，有犯意聯絡及
    行為分擔，均為共同正犯。查被告前於八十六年間，因竊盜罪及非法吸用化學合
    成麻醉藥品罪，經原審法院判處有期徒刑一年二月、七月確定，並定應執行刑有
    期徒刑一年七月；再於八十七年間因違反藥事法案件，經原審法院判處有期徒刑
    六月確定，二案接續執行，於八十八年十月四日執行完畢。又因違反毒品危害防
    制條例、賭博案件，經原審法院分別判處有期徒刑四月確定，並先後於九十年十
    月十七日、九十一年十一月十六日執行完畢，有本院被告全國前案紀錄表在卷為
    憑。被告前受有期徒刑執行完畢後，於五年以內再犯有期徒刑以上之本罪，為累
    犯，應依刑法第四十七條規定加重其刑。
肆、原審論罪科刑，固非無見。惟被告與唐順德共同基於妨害自由之犯意聯絡，但係
    單獨起意毆打丙○成傷，原判決事實欄未明確記載，尚有未洽。再被告以手機抵
    以脅迫為強盜犯行，亦有未洽。被告上訴，否認有傷害、妨害自由及強盜犯行，
    固無可取，然原判決既有上開可議，自應由本院撤銷改判。爰審酌被告平日素行
    不良、猶公然押人索債、強盜財物，犯罪所生危害重大及犯罪後態度等一切情狀
    ，量處如主文第二項所示之刑，並定應執行刑，以示懲儆。至被告犯強盜罪所用
    之手機，因未扣案，故不為宣告沒收。
伍、被告甲○○經合法傳喚，無正當理由不到庭，爰不待其陳述逕行判決。
據上論斷，應依刑事訴訟法第三百六十九條第一項前段、第三百六十四條、第二百九
十九條第一項前段、第三百七十一條，刑法第二十八條、第三百零二條第一項、第二
百七十七條第一項、第五十五條、第三百二十八條第一項、第四十七條、第五十一條
第五款，罰金罰鍰提高標準條例第一條前段，判決如主文。
本案經檢察官沈明彥到庭執行職務。
中　　　華　　　民　　　國　　九十三　　年　　　五　　　月　　 五 　　日
                              臺灣高等法院刑事第十四庭
                                  審判長法  官　陳　祐　輔
                                        法  官　洪　昌　宏
                                        法  官  陳　國　文
右正本證明與原本無異。
如不服本判決，應於收受送達後十日內向本院提出上訴書狀，其未敘述上訴之理由者
並得於提起上訴後十日內向本院補提理由書（均須按他造當事人之人數附繕本）。
                                        書記官　蔡　棟　樑
中　　　華　　　民　　　國　　九十三　　年　　　五　　　月　　 五 　　日
附錄：本案論罪科刑法條全文
刑法第三百零二條第一項：
私行拘禁或以其他非法方法，剝奪人之行動自由者，處五年以下有期徒刑
、拘役或三百元以下罰金。
因而致人於死者，處無期徒刑或七年以上有期徒刑，致重傷者，處三年以
上十年以下有期徒刑。
第一項之未遂犯罰之。
刑法第二百七十七條第一項：
傷害人之身體或健康者，處三年以下有期徒刑、拘役或一千元以下罰金。
犯前項之罪因而致人於死者，處無期徒刑或七年以上有期徒刑；致重傷者
，處三年以上十年以下有期徒刑。
刑法第三百二十八條第一項：
意圖為自己或第三人不法之所有，以強暴、脅迫、藥劑、催眠術或他法，
至使不能抗拒，而取他人之物或使其交付者，為強盜罪，處五年以上有期
徒刑。
以前項方法得財產上不法之利益或使第三人得之者，亦同。
犯強盜罪因而致人於死者，處死刑、無期徒刑或十年以上有期徒刑；致重
傷者，處無期徒刑或七年以上有期徒刑。
第一項及第二項之未遂犯罰之。
預備犯強盜罪者，處一年以下有期徒刑、拘役或三千元以下罰金。
